最高法院民事裁定　　　　　　　　　111年度台簡抗字第158號
再 抗告 人　楊○○
代　理　人　熊賢安律師
上列再抗告人因與相對人甲○○間請求給付教育費事件，對於中
華民國 111年5月23日臺灣臺中地方法院裁定（110年度家親聲抗
字第37號），提起再抗告，本院裁定如下：
    主  文
原裁定廢棄，應由臺灣臺中地方法院更為裁定。
    理  由
一、本件再抗告人以：兩造婚後育有未成年子女乙○○（民國00
    年0月0日生），嗣於94年 4月26日協議離婚並簽訂離婚協議
    書（下稱系爭協議書），約定乙○○之監護權由伊行使，相
    對人應按月給付乙○○教育費新臺幣（下同）2萬5,000元（
    下稱系爭約定）。縱系爭協議書無效，依民法第 1089條之1
    準用第1055條規定，相對人亦有扶養乙○○之義務，伊自94
    年5月1日起至109年2月29日止，已為相對人代墊乙○○之教
    育扶養等費用共 398萬8,157元，爰依民法第179條不當得利
    規定、系爭約定，聲請臺灣臺中地方法院（下稱臺中地院）
    家事法庭以 108年度家親聲字第949號裁定（下稱第949號裁
    定）命相對人如數給付並加計自109年5月12日起算之法定遲
    延利息。相對人不服，提起抗告。臺中地院合議庭以：系爭
    約定係以兩造離婚為前提，惟臺中地院110年度婚字第531號
    確定判決已認定系爭協議書缺乏 2人以上適格證人之簽名，
    兩造之離婚契約未有效成立。再抗告人未舉證證明系爭協議
    書簽訂時，兩造已有離婚可能不生效力之預見，並有系爭約
    定於兩造分居期間同有適用之合意，兩造間之離婚協議及系
    爭約定即均屬無效。從而，再抗告人依系爭約定及民法第10
    89條之1準用第1055條規定，請求相對人給付 398萬8,157元
    本息，不應准許等詞，因以裁定廢棄第 949號裁定，改駁回
    再抗告人之聲請。
二、按原告（聲請人）以單一之聲明，主張數項請求權基礎，請
    求法院擇一為其勝訴之裁判者，如認定其中一項請求權為有
    理由，固可即為原告（聲請人）勝訴之裁判，惟必須認定原
    告（聲請人）所主張之各項請求權均無理由時，始得為其敗
    訴之裁判。查再抗告人提出本件聲請，一再主張以民法第 1
    79條不當得利規定及系爭約定為請求權基礎，由法院擇一為
    有利之裁判（見一審卷第 19、108頁），未曾表明撤回或捨
    棄不當得利之請求。原法院對再抗告人所主張不當得利之法
    律關係，未予審究，僅以系爭約定無效，即逕為再抗告人不
    利之裁定，自有可議。再抗告論旨，指摘原裁定適用法規顯
    有錯誤，求予廢棄，非無理由。
三、據上論結，本件再抗告為有理由。依家事事件法第97條，非
    訟事件法第46條，民事訴訟法第495條之1第2項、第477條第
    1項、第478條第2項，裁定如主文。
中    華    民    國   111    年    7     月    14    日
                      最高法院民事第九庭
                          審判長法官  盧  彥  如  
                                法官  吳  麗  惠  
                                法官  林  麗  玲  
                                法官  汪  漢  卿  
                                法官  張  恩  賜  
本件正本證明與原本無異
                                      書  記  官  
中    華    民    國   111    年    7     月    22    日